臺北高等行政法院判決
　　　　　　　　　　　　　　　　　　 93年度訴字第00526號
　　　　　　　　　　　　　　　.
原　　　告　佳必琪國際股份有限公司
代　表　人　甲○○（董事長）
訴訟代理人　謝宗穎律師
被　　　告　經濟部智慧財產局
代　表　人　蔡練生（局長）
訴訟代理人　乙○○
上列當事人間因新型專利申請事件，原告不服經濟部中華民國92
年12月12日經訴字第09206224680號訴願決定，提起行政訴訟，
本院判決如下：
　　主  文
原告之訴駁回。
訴訟費用由原告負擔。
　　事  實
一、事實概要：原告於民國（下同）90年4月11日以「計時器滑
    鼠」向被告申請新型專利，經被告編為第00000000號予以審
    查，不予專利。原告不服，申請再審查，案經被告於92年7
    月8日以（92）智專3（2）02048字第09220682690號專利再
    審查核駁審定書為「本案應不予專利」之處分。原告不服，
    提起訴願，遭決定駁回，遂提起行政訴訟。
二、兩造聲明：
　　(一)原告聲明：
      1.訴願決定及原處分均撤銷，並命被告就第00000000號
        新型專利申請案為核准專利之審定。
      2.訴訟費用由被告負擔。
    (二)被告聲明：
      如主文所示。
三、兩造之爭點：
    系爭案是否有違核駁審定時專利法第98條第2項進步性之規
    定，不符新型專利之要件？
　　(一)原告主張：
      1.系爭案之技術內容：
        一種計時器滑鼠，包括一滑鼠，其上凹設有一容置空間
        ；及一計時器，係設於容置空間上，其上設有一顯示單
        元與一警示單元，且與一控制電路相連接，並在計時器
        上設有開始計時、設定時間及重置時間之按鍵，並與控
        制電路相連接，藉此，俾提醒使用者操作電腦時數。其
        中該顯示單元可為一液晶顯示器或一指針式驅動單元。
      2.系爭案與引證案（第00000000號新型專利案）相較，顯
        見系爭案具進步性：
        (1)引證案一種隨身型電子佛珠機，包括：一本體，表面
          配置有一計次按鍵以及一可隨計次按鍵按壓而累計按
          壓次數之數字顯示器；一控制電路，為設置在本體內
          ，以一計數器、前述數字顯示器、一聲音產生器以及
          喇叭所組成，該計數器為與計次按鍵連接，以供累加
          按鍵次數，並予數字顯示器顯示，而聲音產生器可依
          數字顯示器的顯示位數的增加而送出不同提示響聲與
          透過喇叭播放出；藉上述構成一種可計算及顯示誦經
          次數，且可在累計至特定數值而產生不同提示響聲之
          隨身型電子佛珠機者。其中之控制電路更包括一計時
          器，其重置端與計次按鍵連接，又其中一輸出端與聲
          音產生器的聲音輸出端連接，可於計次按鍵停用超過
          該計時的計時期間後，可產生提醒響聲或訊號，另一
          輸出端與計數器連接，可於計次按鍵停用超過該計時
          器時間後，得令數字顯示器自動歸零。
        (2)系爭案與引證案相較，該系爭案之計時器滑鼠在於提
          供一可直接提醒使用者操作電腦時間之裝置；引證案
          之隨身型電子佛珠機則提供一可供念佛誦經人士便於
          計算誦經次數之輔助裝置，或作為時下一般人的許願
          輔助裝置，藉以免除需同時誦經及計算誦經次數之不
          便與困擾者。故知，兩者之應用領域及所欲達成之目
          的並不同。
        (3)系爭案之計時器電路在設計上未有如該引證案之計時
          器要在計次按鍵停用超過計時（24小時）的計時期間
          後，方能驅動聲音產生器產生警示音聲或訊號，以及
          於計次按鍵停用超過48小時後，則會送出一訊號給計
          數器，以令數字顯示器自動歸零之限制與作法。再者
          ，該系爭案可於輸入單元之計時器上，自行設定使用
          時間，在設定時間一到時，則發出警示訊息；引證案
          之計時器則不能供使用者自行設定時間；又，該引證
          案同時具有24／48小時未使用之響聲警示之設計在於
          提示使用者必須念經與自動歸零關機，此與系爭案之
          計時器之設計在於提醒或警示使用者，以利其可知操
          作電腦時間是不同的。
        (4)依專利審查基準之相關新型類型之進步性判斷可知，
          若某一技術領域之既有技術、知識被轉用至其他技術
          領域，如此之轉用，對熟習該項技術者而言，可產生
          某一新功效或增進某種功效，或可克服其他技術領域
          之技術問題者，此種轉用視為非能輕易完成，反之，
          視為熟習該項技術者所能輕易完成且未能增進功效者
          ，換言之，假設該系爭案之技術特點已由引證案技術
          轉用在電腦上而致者，若能增進某種功效，仍符合98
          條第2項有關進步性之規定。據前述得知，該引證案
          之電子佛珠機未有如系爭案之計時器滑鼠透過其技術
          可直接達到提醒使用者，以利其可知操作電腦時間，
          或供父母監控孩子使用電腦時數，因此，該系爭案仍
          具有增進功效性。
        (5)至於，該審議委員指出系爭案「主要皆係有關計時器
          之技術內容，並未就計時器組合於滑鼠上之技術有何
          困難或需克服部份多作描述‧‧‧」云云，針對此，
          原告要說明的是，此非爭執之重點，因該系爭案之技
          術特點在於設在滑鼠上之計時器，並未在於該計時器
          組合於滑鼠之結構部分，此與系爭案之技術內容無直
          接關連性。
      3.綜上所述，可知系爭案具有進步性，並未違反專利法第
        98條第2項之規定，請判如訴之聲明。
    (二)被告主張：
      原告起訴主張引證案（87年10月11日審定公告之第000000
      00號「隨身型電子佛珠機」新型專利）與系爭案兩者之應
      用領域及所欲達成目的並不同、引證案與系爭案之技術內
      容在設計上仍有所不同，且系爭案相較引證案具有功效增
      進，無違專利法第98條第2項有關進步性之規定云云。惟
      查，系爭案主要包括：一滑鼠，其上凹設有一容置空間；
      及一計時器，係設於容置空間上，其上設有一顯示單元與
      一警示單元，且與一控制電路連接，並在計時器上設有開
      始計時、設定時間及重置時間之按鍵，且與控制電路相連
      接；藉此，俾提醒使用者操作電腦時數（詳其申請專利範
      圍第1項）。系爭案之計時器構造、顯示單元及警示單元
      均已為引證案所揭示（引證案之數字顯示器以及計時器中
      一輸出端與聲音產生器的聲音輸出端連接，可於計次按鍵
      停用超過該計時的計時期間後，產生提醒響聲或訊號）。
      另系爭案之開始計時、設定時間及重置時間等按鍵之特徵
      ，以及原告所強調不同於引證案之計時器時間係已預先設
      定而可於計時器上設定使用時間之特徵，皆為一般計時器
      所具有，且引證案亦已揭示可重置並具有預設計時期間功
      能計時器之特徵，系爭案僅係將引證案所揭示如上述之特
      徵轉用變化於電腦滑鼠上。至所稱引證案未有如系爭案可
      直接提醒使用者，以利其可知操作電腦時間，或供父母監
      控孩子使用電腦時數，實係由引證案技術轉用在電腦滑鼠
      上而致者，且該等功效均係由計時顯示之功能而來，為計
      時器本身即具有者，自難稱具有功效上之增進。此外，原
      告起訴理由爭執訴願決定所指系爭案「主要皆係有關計時
      器之技術內容，並未就計時器組合於滑鼠上之技術有何困
      難或需克服部分多作描述，」之內容與系爭案技術內容無
      關部分，按訴願決定此部份理由主要係強調系爭案將計時
      器組合於滑鼠上之該等組合轉用並無困難性，其僅屬簡單
      之變化，為熟習該項技術者所能輕易完成，故系爭案「設
      在滑鼠上之計時器」的技術特點並不具進步性，併予說明
      。職是之故，系爭案係運用引證案既有之技術或知識，而
      為熟習該項技術者所能輕易完成且未能增進功效，難謂符
      合新型專利要件，原告起訴無理由。綜上所述，被告原處
      分並無違法，敬請駁回原告之訴。
　　理  由
一、按凡對物品之形狀、構造或裝置之創作或改良，而可供產業
    上利用之新型者，得依法申請取得新型專利，固為系爭案核
    駁審定時專利法第97條暨第98條第1項所規定。惟其新型如
    「係運用申請前既有之技術或知識，而為熟習該項技術者所
    能輕易完成且未能增進功效時」，仍不得依法申請取得新型
    專利，同法第98條第2項復有明文。
二、本件系爭第00000000號「計時器滑鼠」新型專利申請案，主
    要包括：一滑鼠，其上凹設有一容置空間；及一計時器，係
    設於容置空間上，其上設有一顯示單元與一警示單元，且與
    一控制電路連接，並在計時器上設有開始計時、設定時間及
    重置時間之按鍵，且與控制電路相連接；藉此，俾提醒使用
    者操作電腦時數。案經被告審查，認系爭案主要特徵中，計
    時器構造、顯示單元及警示單元已為被告92年4月3日（92）
    智專3（2）02048字第09220336900號專利再審查案核駁理由
    先行通知書所引案例（即86年5月3日申請、87年10月11日審
    定公告之第 00000000 號「隨身型電子佛珠機」新型專利，
    即引證案）所揭示；而系爭案設有開始計時、設定時間及重
    置時間等按鍵之特徵為一般計時器所具有，且引證案亦已揭
    示可重置並具有預設計時期間功能計時器之特徵，故系爭案
    係將引證案所揭示之特徵簡單轉用變化於電腦滑鼠上，其功
    效仍在引證案得預期之範疇內，且該等轉用變化為熟習該項
    技術者可輕易完成等理由，乃為系爭案應不予專利之處分。
    原告不服，依序提起訴願及行政訴訟；兩造之主張各如事實
    欄所載，其爭點厥為系爭案是否有違首揭專利法第98條第2
    項進步性之規定，不符新型專利之要件？
三、經查，系爭案主要包括：一滑鼠，其上凹設有一容置空間；
    及一計時器，係設於容置空間上，其上設有一顯示單元與一
    警示單元，且與一控制電路連接，並在計時器上設有開始計
    時、設定時間及重置時間之按鍵，且與控制電路相連接；藉
    此，俾提醒使用者操作電腦時數（詳其申請專利範圍第1項
    ）。又系爭案之計時器構造、顯示單元及警示單元均已為引
    證案所揭示（引證案之數字顯示器以及計時器中一輸出端與
    聲音產生器的聲音輸出端連接，可於計次按鍵停用超過該計
    時的計時期間後，產生提醒響聲或訊號）。另系爭案之開始
    計時、設定時間及重置時間等按鍵之特徵，以及原告所強調
    不同於引證案之計時器時間係已預先設定而可於計時器上設
    定使用時間之特徵，皆為一般計時器所具有，且引證案亦已
    揭示可重置並具有預設計時期間功能計時器之特徵，系爭案
    僅係將引證案所揭示如上述之特徵轉用變化於電腦滑鼠上。
    至原告所稱引證案未有如系爭案可直接提醒使用者，以利其
    可知操作電腦時間，或供父母監控孩子使用電腦時數乙節，
    實係由引證案技術轉用在電腦滑鼠上而致者，且該等功效均
    係由計時顯示之功能而來，為計時器本身即具有者，自難稱
    系爭案具有功效上之增進。又系爭案主要皆係有關計時器之
    技術內容，並未就計時器組合於滑鼠上之技術有何困難或需
    克服部分多作描述，因此該等組合轉用屬簡單之變化，為熟
    習該項技術者所能輕易完成，不具進步性。
四、綜上所述，系爭案係運用引證案既有之技術或知識，而為熟
    習該項技術者所能輕易完成且未能增進功效，有違首揭專利
    法第98條第2項進步性之規定，不符合新型專利要件。從而
    ，被告為本件「應不予專利」之處分，洵無違誤，訴願決定
    予以維持，亦無不合。原告仍執前詞，訴請撤銷訴願決定及
    原處分，並命被告就系爭案為核准專利之審定，均無理由，
    應予駁回。
據上論結，本件原告之訴為無理由，依行政訴訟法第98條第3項
前段，判決如主文。
中　　華　　民　　國　　94　　年　 　4　　月　 13  　 日
                    第四庭審判長法　官  徐  瑞  晃
           　　　  　　　　　　 法　官  蕭  惠  芳
           　　　　  　　　　　 法　官  李  得  灶
上為正本係照原本作成。
如不服本判決，應於送達後20日內向本院提出上訴狀並表明上訴
理由，如於本判決宣示後送達前提起上訴者，應於判決送達後20
日內補提上訴理由書（須按他造人數附繕本）。
中　　華　　民　　國　　94　　年　 　4　　月　 21  　 日
            　　　　  　　　　　書記官  陳  清  容
